【裁判字號】    89,重訴,1098
【裁判日期】    920320
【裁判案由】    損害賠償
【裁判全文】
臺灣臺中地方法院民事判決  八十九年度重訴字第一○九八號
    原      告  甲○○
    被      告  乙○○
                丁○○
右當事人間請求損害賠償事件，由本院刑事庭移送前來（八十八年度附民字第二九○
號），本院判決如左：
    主      文
被告應連帶給付原告新臺幣玖拾伍萬伍仟陸佰元，及自民國八十九年九月三日起至清
償日止，按週年利率百分之五計算之利息。
原告其餘之訴駁回。
訴訟費用由被告連帶負擔五分之一，餘由原告負擔。
    事      實
甲、原告方面：
  一、聲明：被告應連帶給付原告新臺幣（下同）六百四十三萬五千六百元，及自起
      訴狀繕本送達之翌日起至清償日止，按週年利率百分之五計算之利息。
  二、陳述：被告乙○○與丁○○夫妻，明知其因景氣不佳，業已陷於支付不能之狀
      況，竟仍隱瞞上情，而共同基於意圖為自己不法所有之概括犯意聯絡：
      （一）於民國八十四年間，陸續藉稱其二人共同在臺中市○○○路七十七號所
            經營之立新教育玩具社，營運良好，庫存甚多，且所開立之支票均為「
            鐵票」保證兌現為由，而向原告多次借款，惟每屆清償票期，即要求延
            期換票，最後全數退票，計欠五百萬元未償。
      （二）被告二人又於八十五年八月間，明知其支票帳戶業因存款不足而退票，
            竟隱瞞此一事實，而向原告偽稱借款而詐取五十萬元現金。另於同年月
            十二日再向原告偽稱借款，而由原告簽發二紙面額合計四十五萬五千六
            百元之支票交付被告，被告則出具同面額之支票交原告收執，詎屆期被
            告所出具之支票竟遭退票。
      （三）被告丁○○另參加原告所組之民間互助會，並於八十五年二月十日標取
            會款，惟自八十五年九月十日起至八十七年八月十日止應繳之會款計四
            十八萬元均未繳納。
      合計原告遭被告二人詐騙六百四十三萬五千六百元，被告二人並經檢察官提起
      公訴，且經判刑確定，原告爰提起刑事附帶民事訴訟，請求被告連帶給付六百
      四十三萬五千六百元，及自起訴狀繕本送達之翌日起至清償日止，按週年利率
      百分之五計算之利息。
  三、證據：援用刑事案件卷附相關證據。
乙、被告均未於言詞辯論期日到場，亦未提出書狀作何聲明或陳述。
    理    由
一、本件被告均未於言詞辯論期日到場，核無民事訴訟法第三百八十六條各款所列情
    形，爰依原告之聲請，由其一造辯論而為判決。
二、按因故意或過失，不法侵害他人之權利者，負損害賠償責任。又數人共同不法侵
    害他人之權利者，連帶負損害賠償責任，民法第一百八十四條第一項前段、第一
    百八十五條第一項定有明文。
三、查被告乙○○與丁○○夫妻，共同在臺中市○○○路七十七號經營立新教育玩具
    社，均二人明知其等自八十五年初起即開始向地下錢莊借錢，迄於民國八十五年
    七月間止，業已積欠地下錢莊及其他債款等債務約達一千餘萬元，而已顯無支付
    能力，竟仍隱瞞上情，而共同基於意圖為自己不法所有之概括犯意聯絡，先後於
    八十五年八月九日及同年月十二日，在其等所經營之上開玩具行，隱瞞其無支付
    能力且已遭退票之事實，而向原告偽稱其等為擴大營業及大量進貨亟須借貸資金
    使用，並簽發以訴外人丁○○為發票人、到期日分別為八十五年九月十日及同年
    月九月十五日、金額分別為二十萬元及二十五萬五千六百元、票號分別為ＡＪ0
    000000號及ＡＪ0000000號、付款人為臺灣銀行復興分行（下稱復
    興分行）之支票二紙，供為保證其等仍有能力清償借款之方式，致原告陷於錯誤
    ，誤信被告二人仍有支付能力，而先後於同年月十日及十二日，在被告上開住處
    如數貸予五十萬元，並另交付訴外人丙○○為發票人、票號分別為ＫＢ0000
    000號及ＫＢ0000000號、到期日分別為八十五年八月十五日及同年月
    二十五日、金額分為二十萬元及二十五萬五千六百元、付款人為大甲分行之支票
    二紙予被告丁○○收執。原告嗣屆期提示被告丁○○所交付上開付款人為臺灣銀
    行復興分行之支票後遭退票，始知悉受騙，被告二人並因上開犯行而遭法院依詐
    欺罪，各判處有期徒刑八月確定一節，業經本院依職權調閱臺灣高等法院臺中分
    院八十九年度上易字第二六二六號、本院八十八年度易字第七三三號刑事卷宗（
    起訴案號：臺灣臺中地方法院檢察署八十七年度偵續字第二三三號），核屬相符
    。被告經合法通知，均未到場爭執或提出任何書狀作何聲明或陳述，堪認原告之
    主張為真實。從而，原告主張因被告上開犯罪行為而受有合計九十五萬五千六百
    元之損害，其本於共同侵權行為規定，訴請被告連帶賠償，於法自屬有據。
四、原告雖另主張被告二人另分別向其詐騙借款五百萬元，及另有互助會死會合會款
    四十八萬元未償云云，而併為刑事附帶民事訴訟之賠償請求。惟按：
    （一）原告起訴不合程式或不備其他要件者，法院應以裁定駁回之，民事訴訟法
          第二百四十九條第一項第六款定有明文。又因犯罪而受損害之人，於刑事
          訴訟程序固得提起附帶民事訴訟，對於被告請求回復其損害，但其請求回
          復之損害，以被訴犯罪事實所生之損害為限，否則縱令得依其他事由，提
          起民事訴訟，亦不得於刑事訴訟程序附帶為此請求。又刑事庭移送民事庭
          之附帶民事訴訟，僅移送後之訴訟程序應適用民事訴訟法，至移送前之訴
          訟行為是否合法，仍應依刑事訴訟法決定之（最高法院二十六年鄂附字第
          二二號、四十四年臺抗字第四號、六十年台上字第六三三號判例意旨參照
          ）。
    （二）經查，臺灣高等法院臺中分院八十九年度上易字第二六二六號、本院八十
          八年度易字第七三三號（起訴案號：臺灣臺中地方法院檢察署八十七年度
          偵續字第二三三號）刑事詐欺案件，並未就原告所指被告於八十四年間向
          其陸續借貸未償之五百萬元借款，及八十五年九月十日起至八十七年八月
          十日未依期繳納之互助會會款四十八萬元部分為被告有罪之認定。揆之前
          揭說明，原告就上開五百萬元借款及會款四十八萬元提起刑事附帶民事訴
          訟，核與刑事訴訟法第四百八十七條規定之要件不合，其起訴為不合法，
          本院刑事庭原應依刑事訴訟法第五百零二條第一項之規定，就該部分予以
          駁回，本院刑事庭雖未予駁回而以裁定移送本院民事庭，然原告於本院刑
          事庭移送前就上開五百萬元借款及會款四十八萬元之起訴程序既非合法，
          其起訴顯係不備其他要件，原告復未於本院審理中為訴之追加之表示，此
          部分主張，應予駁回。
五，綜上所述，因被告二人上開共同詐欺等犯行，致原告受有九十五萬五千六百元之
    損害，原告訴請被告連帶給付並自八十九年九月三日（即附帶民事訴訟起訴狀繕
    本送達之翌日）起至清償日，按週年利率百分之五計算之利息，為有理由，應予
    准許。
六、原告另就五百萬元借款及會款四十八萬元提起刑事附帶民事訴訟部分，核與刑事
    訴訟法第四百八十七條規定之要件不合，起訴為不合法，併予駁回，附此敘明。
七、據上論結，本件原告之訴為一部有理由、一部無理由，依民事訴訟法第三百八十
    五條第一項前段、第七十九條但書、第八十五條第二項，判決如主文。
中      華      民      國    九十二    年      三      月     二十     日
                                臺灣臺中地方法院民事第三庭
~B法      官  林宗成
右為正本係照原本作成
附記一如不服本判決，應於判決送達後二十日內，向本院提出上訴狀。
中      華      民      國    九十二    年      三      月     二十     日
~B法院書記官


司法院資訊處製作；財團法人民間司法改革基金會備份。
